【裁判字號】    99,再易,76
【裁判日期】    990630
【裁判案由】    給付工程款
【裁判全文】
臺灣高等法院民事判決                  99年度再易字第76號
再審原告    凱達營造股份有限公司
法定代理人  乙○○
再審被告    鍵成水電工程有限公司
法定代理人  甲○○
上列當事人間請求給付工程款事件，再審原告對於中華民國99年
4月27日本院99年度建上易字第12號確定判決，提起再審之訴，
本院判決如下：
    主  文
再審之訴駁回。
再審訴訟費用由再審原告負擔。
    事實及理由
壹、程序方面：
    本件再審原告於民國（下同）99年5月14日收受本院99年度
    建上易字第12號民事判決（下稱原確定判決），有本院公務
    電話查詢紀錄表1份附卷可考（見本院再審卷第21頁），依
    民事訴訟法第500條第1、2項之規定，再審期間自送達時起
    算，即自99年5月14日起算30日，故再審原告於99年6月1日
    提起本件再審之訴（見本院再審卷第1頁之民事再審狀），
    並未逾30日不變期間，合先敘明。
貳、實體方面：
一、本件再審原告主張：
    (一)原確定判決有民事訴訟法第496條第1項第1款適用法規顯
      有錯誤及第2款判決理由與主文顯有矛盾之再審事由：
      1.按解釋契約，固須探求當事人立約時之真意，不能拘泥
        於契約之文字，但契約文字業已表示當事人真意，無須
        別事探求者，即不得反捨契約文字而更為曲解。解釋契
        約固屬事實審法院之職權，惟其解釋如違背法令或有悖
        於論理法則或經驗法則，自非不得以其解釋為不當，援
        為上訴第三審之理由，此有最高法院17年上字第1118號
        （再審原告誤載為17年台上字第1118號）、83年台上字
        第2118號判例可資參照。
      2.本件之物價調整分配款，兩造業於承攬契約第5條第1項
        第3款約定施工期間如物價變動時，「得」按行政院頒
        布之營造工程物價波動指數，辦理增減。故本件物價調
        整款之請求，並非再審被告一經請求發動，再審原告即
        負給付義務。又本件工程合約屬總價承攬合約，合約總
        價為新台幣（下同）3,355萬元，除合約總價外，再審
        原告並無另給付再審被告工程物價指數調整款之必要，
        然原確定判決卻擴張解釋，認依據兩造所訂上開條款之
        約定，係賦予再審被告得自由行使此請求權，是原確定
        判決之認定顯不符論理法則或經驗法則，而有判決適用
        法規錯誤或不當之違法。
      3.兩造曾簽訂共同投標協議書，並於其中約定各成員即再
        審被告就本件工程款之分配僅占本工程契約金額比例百
        分之23，則兩造之工程款金額分配真意已於系爭共同投
        標協議書約定明確，亦即本件工程款之分配比例應僅限
        於百分之23之比例，而本件新竹審計室工程物價指數調
        整工程款為361萬4,015元，則依百分之23比例計算，再
        審被告僅得請求76萬3,312元，再參照本件工程款之分
        配，兩造亦確係按上開比例分配，則再審被告請求本件
        之物價調整款，亦應依此辦理，方符當事人之真意。然
        原確定判決不採，僅以上開分配比例係「粗估」，與再
        審被告實際承作估驗之金額不符，未考量兩造於訂約之
        初、簽訂共同協議書之時，即約定工程款之分配比例，
        含有危險分擔、業務承作分擔之性質，故再審被告本即
        不得依當月估驗百分之91.83比例為完成金額101萬6,76
        9元之請求，原確定判決不查，未予妥切適用法規即有
        錯誤。
    (二)爰依民事訴訟法第496條第1項第1款、第2款之規定，提起
      本件再審之訴。並再審聲明為：(1)原確定判決廢棄；(2)再
      審被告之請求均駁回；(3)再審訴訟費用由再審被告負擔。
二、本件未行言詞辯論，無再審被告之聲明及陳述可供記載。
三、按民事訴訟法第496條第1項第1款所謂適用法規顯有錯誤者
    ，係指確定裁判所適用之法規顯然不合於法律規定，或與司
    法院現尚有效及大法官會議之解釋，或最高法院尚有效之判
    例顯然違反者，或消極的不適用法規，顯然影響判決者而言
    （大法官會議釋字第177號號解釋、最高法院57年台上字第
    1091號、60年台再字第170號判例意旨參照）。次按解釋意
    思表示原屬事實審法院之職權，原確定判決不過就事實審法
    院所確定之事實為法律上之判斷，事實審法院解釋意思表示
    ，縱有不當，亦不生適用法規顯有錯誤問題（最高法院64年
    台再字第140號判例意旨參照）；至原確定判決認定事實、
    舉證責任之分配及證據取捨之當否，為事實審法院職權行使
    之範圍，非適用法規顯有錯誤可比（最高法院95年度台上字
    第2268號裁定意旨參照）。另按民事訴訟法第496條第1項第
    2款所謂判決理由與主文顯有矛盾，係指判決依據當事人主
    張之事實，認定其請求或對造抗辯為有理由或無理由，而於
    主文為相反之諭示，且其矛盾為顯然者而言（最高法院80年
    台再字第130號判例意旨參照）。
四、惟查：
    (一)再審原告主張原確定判決有民事訴訟法第496條第1項第1
      款適用法規顯有錯誤之再審事由部分：
      1.有關再審被告得否依承攬契約第5條第1項第3款約定，
        請求再審原告給付工程物價指數調整款部分：
        (1)原確定判決就此部分，已認定：「惟查上開規定雖以
          『得』之文字，賦予選擇適用系爭約定與否之權利，
          惟此項選擇權由何方當事人行使則未規定。就工程實
          務客觀來論，若選擇適用系爭約定，於國內營建物價
          指數漲時，將使定作人負擔額外支出物價調整款之債
          務；反之，如物價指數跌時，則使承攬人負擔扣還物
          價調整款之債務。準此，於營建物價指數漲時，若僅
          定作人可任選是否適用系爭約定增付物價調整款，無
          異定作人可以任意選擇是否負債；同理，於營建物價
          指數跌時，如由承攬人任選是否適用系爭約定扣還物
          價調整款，亦等同規定承攬人得任選負債與否。果爾
          如此，則將形成債務人可以任意選擇負債與否之結果
          。然債務人如為法人或國家機關，於得選擇負債與否
          情況下，若竟無條件選擇負債，使己方受損而他方獲
          利，其主辦人員顯難避免遭受背信圖利之指摘。由此
          可見，將上開規定所賦予之選擇權，解為任由將因選
          擇而負債之一方行使之結論，應非妥當。且如僅以該
          『得』字即認為定作人並無按行政院頒布營造工程波
          動指數辦理增加給付報酬之義務，則於物價發生波動
          時，定作人得自業主處領取物價調整款，然因物價上
          揚所生之不利益，卻全部由實際進料、備料、施作的
          承攬人承擔，顯然有失公平正義。核諸上開規定之目
          的，在使因物價波動遭受經濟上不利益之一方，能獲
          適當補償或減少給付，以緩和雙方因無法控制之物價
          波動所受之影響，堪認選擇適用系爭約定之權利，由
          因選擇而獲利益之一方行使，以彌補該當事人之經濟
          上損失，較能實現合約規定之目的。是本件工程遇物
          價指數漲時，應認由承攬人決定是否加計物價調整款
          ，始能符合契約規範意旨。是以，本院認揆諸當事人
          簽定此系爭契約時之真意實係：於施工期間確有發生
          物價變動上漲之情形時，賦予承攬人即上訴人（即再
          審被告）向定作人即被上訴人（即再審原告）請求物
          價調整款之請求權，其計算方式則依據行政院頒布之
          營造工程物價波動指數計算。約定中之『得』字，係
          強調上訴人行使此請求權與否，由上訴人決定，若經
          上訴人行使此請求權，被上訴人即應配合辦理，而非
          將是否調整裁量權交予被上訴人單方決定」，有原確
          定判決1份附卷可稽（見本院再審卷第6頁至第7頁）
          。
        (2)從而，原確定判決係審酌契約簽定時主觀、客觀一切
          情事、兩造所欲達成之目的，探求兩造立約時之真意
          ，並審酌實務上工程契約之約定，依公平正義之原則
          ，解釋兩造間之契約約定，尚無違背論理法則或經驗
          法則情事。本件再審原告並未具體表明原確定判決此
          部分究竟違背何論理法則或經驗法則之情事，僅以其
          於原確定判決審理時之抗辯理由（見原確定判決第3
          頁－即本院再審卷第9頁），再據以主張原確定判決
          有適用法規顯有錯誤之再審事由，即屬無據。
      2.有關再審被告得否依兩造契約約定條款，主張依營造工
        程物價波動指數調整工程款後，請求被上訴人給付101
        萬6,769元部分：
        (1)原確定判決就此部分，已認定：「惟查，依據兩造工
          程承攬合約第5條『一、付款辦法︰依當月估驗91.83
          %為完成金額』，足見被上訴人（即再審原告）自業
          主處所獲得之各期估驗計價款，就業主給付予被上訴
          人之款項，屬於水電工程及空調工程部份，應乘上91
          .83%後，給付與上訴人（即再審被告）。而系爭工程
          於施工期間內，因國內營造業物價指數飆漲，致施作
          成本遽增，而系爭工程開標當月行政院主計處公布之
          台灣區營造工程物價指數表內之總指數為134.81，嗣
          96年10月間第一次估驗後被上訴人給付上訴人356萬5
          ,089元，96年11月間第二次估驗後，被上訴人給付上
          訴人835萬7,645元，96年12月間竣工估驗後，被上訴
          人給付上訴人292萬2,231元，惟96年11月間之總指數
          較開標當月上漲百分之9.38，96年12月間之總指數較
          開標當月上漲百分之9.67，96年12月間之總指數較開
          標當月上漲百分之11.49，漲幅均超過百分之2.5（依
          行政院所頒辦法，未超過百分之2.5部分，不予增減
          調整），故上訴人自得就漲幅超過百分之2.5部分，
          請求被上訴人按上開處理原則請付物價指數調整款，
          經核計為101萬6,769元。而業主係將系爭工程之物價
          調整款依據總指數之絕對值，扣除百分之2.5，計入
          第13、14期之估驗款中給付予被上訴人，是上訴人自
          得就水電及空調工程部份之物價調整款項，依據兩造
          契約約定之計算方法乘以91.83%後，依據總指數之絕
          對值，扣除指數百分之2.5，共101萬6,769元，有上
          訴人提出之計算表在卷可稽（見原審卷第14頁），而
          依據被上訴人所提出之附表一、附表二、附表三，對
          照上訴人主張被上訴人應分配之金額計算表可知，被
          上訴人不爭執上訴人所提出之『當期估驗之直接工程
          費』金額及上訴人所主張之物價調整款計算方式，上
          訴人自得依兩造契約關係，請求被上訴人給付。至於
          被上訴人依據兩造簽訂共同投標協議書上所載『各成
          員所占契約金額比例23%』，僅係粗估，與上訴人實
          際承作估驗之金額不符。而被上訴人以與業主間工程
          結算總價，與兩造間承攬總價（非實際支付上訴人之
          估驗結算總價），計算百分比，亦顯不合理。兩相比
          較，自應以上訴人所計算，依被上訴人實際支付上訴
          人之估驗結算總價（業已乘以91.83%）乘以總指數之
          絕對值減指數百分之2.5，共101萬6,769元，較可採
          信。被上訴人執此抗辯，即非可採。從而，上訴人依
          兩造上開契約約定條款，主張依營造工程物價波動指
          數調整工程款後，請求被上訴人給付101萬6,769元，
          為有理由，應予准許」，亦有原確定判決1份附卷可
          稽（見本院再審卷第17頁至第18頁）。
        (2)從而，原確定判決已就兩造於契約之約定，以及系爭
          工程於施工期間內因國內營造業物價指數飆漲，致施
          作成本遽增等客觀因素，審酌兩造提出之證據資料，
          認以再審被告所提出之計算資料，較可採信，因而認
          定再審被告請求再審原告給付101萬6,769元，為有理
          由，亦無違背論理法則或經驗法則情事。本件再審原
          告亦未具體表明原確定判決此部分究竟違背何論理法
          則或經驗法則之情事，僅以其於原確定判決審理時之
          抗辯理由（見原確定判決第10頁至第11頁－即本院再
          審卷第16頁至第17），再據以主張原確定判決有適用
          法規顯有錯誤之再審事由，亦屬無據。
    (二)再審原告主張原確定判決有民事訴訟法第496條第1項第2
      款判決理由與主文顯有矛盾之再審事由部分：再審原告就
      此部分僅泛引上開規定，並未表明原確定判決有何判決理
      由與主文矛盾之具體情事（見本院再審卷第1頁），故其
      主張原確定判決有判決理由與主文顯有矛盾之再審事由云
      云，亦屬無據。
五、綜上，原確定判決並無適用法規顯有錯誤、判決理由與主文
    顯有矛盾之情形。是再審原告所提起本件再審之訴為顯無再
    審理由，爰不經言詞辯論，以判決駁回之。
六、據上論結，本件再審之訴為顯無理由，依民事訴訟法第502
    條第2項、第78條，判決如主文。
中    華    民    國    99    年    6     月    30    日
                    民事第十六庭
                        審判長法  官  王聖惠
                              法  官  呂淑玲
                              法  官  邱瑞祥
正本係照原本作成。
不得上訴。
中    華    民    國    99    年    7     月    2     日
                              書記官  明祖星

司法院資訊處製作；財團法人民間司法改革基金會備份。
